【裁判字號】    91,訴,424
【裁判日期】    920130
【裁判案由】    毒品危害防制條例
【裁判全文】
臺灣苗栗地方法院刑事判決                          九十一年度訴字第四二四號
    公  訴  人  臺灣苗栗地方法院檢察署檢察官
    被      告  甲○○
右列被告因毒品危害防制條例案件，經檢察官提起公訴（九十一年度毒偵字第八七二
號），本院判決如左：
    主  文
本件免訴。
    理  由
一、公訴意旨略如起訴書所載。
二、按案件曾經判決確定者，應諭知免訴之判決，並得不經言詞辯論為之，刑事訴訟
    法第三百零二條第一款、第三百零七條，分別定有明文。又訴訟上所謂一事不再
    理之原則，關於實質上一罪或裁判上一罪，亦均有其適用，最高法院六十年台非
    字第七七號著有判例，可資參照。所謂「案件曾經判決確定者，應諭知免訴之判
    決」，就有關「連續犯」部分，其於確定判決宣示後所發生之事實，縱有裁判上
    一罪之情形，惟既在事實審判決宣示後所發生，即無所謂「審判不可分」之關係
    ，非為前審判決效力所及，事實審法院仍應就各該行為作實體上之審理，並不受
    所謂「一事不再理」原則之拘束，前經最高法院三十年上字第二五七八號著有判
    例，從而已就「連續犯」於「一事不再理」原則之適用上，已有相當限制，尚不
    致因「連續犯」規定之適用，造成過度氾濫，致無異鼓勵連續犯罪，而有失連續
    犯規定之立法旨意，合先敘明。
三、次按「裁判上一罪」中有關「連續犯」之規定，係以被告所為數行為，時間緊接
    ，所犯罪名相同，顯係基於概括之犯意為之，為其要件。至所謂「概括之犯意」
    也者，係指行為人之各次犯行是否出於主觀上之一個連續犯意而定，至其行為次
    數，則在客觀上「時間緊接」已足，尚不以從無間斷為必要。以違反毒品危害防
    制條例之行為人而言，其施用毒品成癮者，本有其生理上之成癮性與心理上之依
    賴性，有關毒癮之戒斷，亦須具有相當之主客觀環境方克有成，即患者主觀上須
    有戒斷毒癮之決心與意念外，客觀上亦往往尚須有得以隔絕毒品之環境，此所以
    毒品危害防制條例雖規定施用毒品者固構成犯罪，惟仍有觀察、勒戒、戒治等保
    護處分規定以為相輔，此係因施用毒品之患者，在法律上固構成罪名，惟於醫學
    及犯罪心理學上，亦視為人格或心理疾患之一種，而須有社會預防之特別措施。
    揆諸實際，施用毒品之行為人於主觀上雖有戒斷之意念，然因缺少決心，致每隔
    相當時日或偶遇特別時機，因難忍毒癮而又吸食毒品者，雖經查獲，其間斷施用
    毒品之犯行，於實務上仍不以被告曾有戒斷之念頭，從而即認為其「概括犯意」
    曾因此而中斷，改以數罪論處，而率仍以「連續犯」論，即在於此種犯罪實有其
    基本之成癮特性，即施用毒品者之使用頻繁，多係基於一概括之犯意使然。
    至行為人原無戒斷之念頭與決心，僅因客觀上被查獲之事實，因而被拘禁於相當
    處所從事觀察、勒戒或戒治者，其主觀上之犯意本無中斷，僅因客觀之環境造成
    其無從繼續施用之事實，迄其於觀察、勒戒完畢或停止戒治出所後，隨即繼續施
    用毒品者，依其犯意本屬一貫，自「概括犯意」而言，較前開情形，其犯意更為
    明顯，自仍應有「連續犯」之適用。至於其客觀上固有留置於觀護處所之勒戒、
    戒治期間，惟前開期間各有長短，是否仍屬「時間緊接」，自仍應視個案而定，
    尚不能旦有客觀上被留置之事實，縱僅數日或閱月，即遽認時間己有中斷，逕認
    其時間未曾密接，而非「連續犯」。又所謂「無繼續施用毒品之傾向」也者，本
    屬鑑定機關之推定，雖足以為裁判機關之依據，供為諸如「停止戒治」之理由，
    然此種鑑定機關「推定」上之錯誤，本無改於行為人內心之事實，此所以毒品危
    害防制條例亦有於「停止戒治」期間須有保護管束之規定，即凡發現於保護管束
    期中另有施用毒品情形，通常即為「撤銷停止戒治」之原因，至此種再犯情形係
    屬二犯、三犯或三犯以上之認定，仍屬法律上之概念問題，與其是否為連續犯並
    無相關。且無論如何，上開鑑定機關「有無繼續施用毒品傾向」之認定，既僅屬
    鑑定機關之推定，則於「撤銷停止戒治」時，無異證明原鑑定結果為錯誤，則行
    為人並未因戒治已中斷其「只要有機會，仍將繼續施用毒品」之概括犯意，是雖
    有「無繼續施用毒品傾向」之鑑定，仍不能逕已經第三人鑑定為「無繼續施用毒
    品傾向」為由，強解為被告之犯意已因鑑定而中斷，而罔顧行為人內心中並無戒
    斷毒癮決意之事實，亦併此敘明。
四、以本件而言，被告甲○○前因二犯施用第一級毒品罪，經本院於九十一年十月四
    日以九十一年度訴字第二七七號判決，宣示被告應判處有期徒刑八月，並於九十
    二年一月十三日確定，有臺灣高等法院被告全國前案紀錄表附卷可稽。其於同年
    十月四日回溯前三日內某時，復因施用第一級毒品海洛因經臺灣苗栗地方法院檢
    察署觀護人室驗尿查獲，依其行為之時既在前開確定判決宣示前所為，本於審判
    不可分之關係，若經認為連續犯，揆諸前揭法條及判例意旨，自應認為已受前開
    確定判決既判力之拘束，不得再予實體上之審理，而應逕為免訴判決；惟若不認
    係連續犯，當無「一事不再理」原則之適用。經查本件之個案事實，依卷內資料
    及卷附證據，均已證明被告係於九十年四月十二日因施用毒品而送觀察勒戒，嗣
    改送台灣台中戒治所進行戒治，同年九月十九日停止戒治，是被告在觀護、戒治
    處所五個月後，出所不及十五日即再犯相同之施用第一級毒品罪行，依其行為外
    觀，足認被告之觀察勒戒或戒治均顯無成效，被告毒癮並未戒絕，其僅因客觀上
    之原因不能接觸毒品，稽諸首揭說明，其概括犯意顯然並未中斷，而時間相距又
    未逾五月，尚非甚長，自仍應有連續犯之適用。公訴人既認「被告於上開判決確
    定前，在停止戒治交付保護管束期間，再犯本件施用第一級毒品罪，應與前開案
    件應無不具有連續犯之裁判上一罪關係」，卻又緊接有「然仍應同屬二犯之範圍
    」等語（參見起訴書證據欄倒數第二行），其語意即欠明。蓋所謂「應無不具有
    連續犯之裁判上一罪關係」，依其意應即係指「有連續犯」之關係，然若認係連
    續犯，又不認為應受既判力所及，從而提起公訴，顯自相矛盾；若謂「無不具有
    」等字係屬筆誤，其本意實係指本件犯行「不具有裁判上一罪」關係，但其下文
    又認為「仍應同屬二犯之範圍」，則前開確定判決本係就被告之「二犯」毒品罪
    所為之裁判，則本件犯行既同屬「二犯」，則「二犯」部分已經裁判，似又有違
    「一事不再理」之原則。綜如上述，公訴人之論告理由既有上開矛盾，本難以遽
    採，而被告之本件犯行，揆諸上開說明，本院認為仍應有連續犯規定之適用，是
    回歸首揭最高法院三十年上字第二五七八號判例所揭示之原則，被告犯行之審判
    仍應受「一事不再理」原則之拘束，其連續犯行之一部，既已受確定判決裁判確
    定，本件自為前案確定判決效力所及，爰不經言詞辯論，諭知免訴之判決如主文
    。
據上論斷，應依刑事訴訟法第三百零二條第一款、第三百零七條，判決如主文。
中      華      民      國    九十二    年      一      月     三十     日
                                        臺灣苗栗地方法院刑事第一庭
                                                  法  官  楊台  清
右正本證明與原本無異。
如不服本判決，應於送達後十日內向本院提出上訴狀(須附繕本)，上訴於台灣高等
法院台中分院。
                                                  書記官  溫  顯  仁
中      華      民      國    九十二    年      一      月     三十     日


司法院資訊處製作；財團法人民間司法改革基金會備份。
